臺灣臺北地方法院民事判決　　　　　　 100年度訴字第1614號
原　　　告　劉長友
訴訟代理人　詹盛雄
被　　　告　周益弘
訴訟代理人　周文
上列當事人間請求塗銷土地抵押權登記事件，本院於中華民國
100年10月6日言詞辯論終結，判決如下：
    主      文
被告應將如附表所示之兩筆土地，經新北市新店地政事務所於民
國九十六年以簡易字第○三九○一○號收件，於民國九十六年四
月十三日登記，所設定擔保周益弘對劉長友債權總金額新臺幣壹
佰萬元之抵押權登記予以塗銷。
訴訟費用由被告負擔。
原告假執行之聲請駁回。
    事實及理由
壹、程序方面：
    按原告於判決確定前，得撤回訴之全部或一部，但被告已為
    本案之言詞辯論者，應得其同意；而訴之撤回應以書狀為之
    ，但於期日，得以言詞向法院或受命法官為之，民事訴訟法
    第262條第1項、第2項分別定有明文。經查，原告起訴時原
    以周益弘、周文為被告（本院新店簡易庭100年度店簡字
    第294號，下稱店簡卷，第1頁），嗣於民國100年5月27日當
    庭撤回對周文之起訴，周文亦已當庭表示同意（本院卷
    第39頁反面），先予敘明。
貳、實體方面：
一、原告主張：原告於96年4月10日簽立借據（下稱系爭借據）
    向被告訴訟代理人周文借款新臺幣（下同）10萬元（下稱
    系爭借款），並於96年4月13日將其所有如附表所示之兩筆
    土地（下稱系爭土地）設定抵押權予周文之兒子即被告，
    債權額比例均為全部、擔保債權金額均為100萬元、清償日
    期均為96年6月30日，利息、遲延利息及違約金則未約定（
    下稱系爭抵押權）。嗣原告與周文於98年5月21日簽立和
    解書（下稱系爭和解書），約定由原告支付40萬元予周文
    ，其中30萬元為原告於95年10月9日授權周文處理耕作權
    相關事宜之委託費用，10萬元為系爭借款之清償，而被告則
    應塗銷系爭土地之系爭抵押權登記；原告即於同日交付支票
    號碼NY0000000號、發票日98年5月22日、金額10萬元及支票
    號碼NY0000000號、發票日98年8月21日、金額20萬元之支票
    2 紙（下稱系爭支票）予周文，並交付現金10萬元予訴外
    人林建星，嗣後再由林建星轉交予被告或周文，是原告已
    完全清償系爭借款。詎被告迄今仍未將系爭土地之系爭抵押
    權登記予以塗銷，爰依民法第767條之規定提起本件訴訟。
    並聲明：(一)被告應將系爭土地之系爭抵押權登記予以塗銷。
    (二)願供擔保請准宣告假執行。
二、被告則以：系爭借款10萬元是原告透過周文向被告借款，
    並非係原告向周文借款；又原告於簽立系爭和解書當天係
    將現金10萬元交予林建星，嗣後林建星並未將該現金10萬元
    交付予被告或周文，是原告尚未清償系爭借款，被告自不
    願將系爭抵押權登記予以塗銷等語，資為抗辯。並聲明：(一)
    原告之訴及假執行之聲請均駁回。(二)如受不利判決，願供擔
    保請准免為假執行。
三、兩造不爭執事項：
  (一)原告與周文於95年10月9日簽定委託書，約定原告授權周
    文全權處理耕作權相關事宜，委託費用為30萬元（本院卷
    第16頁）。
  (二)原告於96年4月13日將其所有之系爭土地設定系爭抵押權予
    被告（本院卷第14、15頁）。
  (三)原告與周文於98年5月21日簽立和解書，約定原告支付40
    萬元予周文，周文則應塗銷系爭土地之系爭抵押權登記
    （本院卷第11頁）。其中30萬元為原告給付予周文之委託
    費用，10萬元為原告清償系爭借款之款項。
  (四)原告於98年5月21日交付系爭支票2紙予周文。
四、得心證之理由：
    本件原告主張系爭借款業已清償，被告自應將系爭土地之系
    爭抵押權登記予以塗銷，惟被告拒不塗銷系爭抵押權登記，
    爰依民法第767條之規定提起本件訴訟，則為被告所否認，
    並以前詞置辯，是本件所應審究者為：(一)系爭借款之貸與人
    為被告或周文？(二)原告是否已清償系爭借款？(三)原告請求
    塗銷系爭抵押權登記，是否有據？茲分述如下：
  (一)系爭借款之貸與人為周文：
    按稱消費借貸者，謂當事人一方移轉金錢或其他代替物之所
    有權於他方，而約定他方以種類、品質、數量相同之物返還
    之契約，民法第474條第1項定有明文。經查，系爭借據記載
    ：「本人劉長友向『周文』借款壹拾萬元整。用石碇鄉小
    格頭崙尾寮小段000-0000地號和000-0000地號作為抵押設定
    ，言明5個月還款，到時若不能還款，以前述二筆土地作為
    償還標的，借款同時土地作好過戶準備手續，到還款日過，
    自動送地政機關辦理過戶手續，本人劉長友喜悅借款無誤，
    特立此據。本件不得再作二胎設定。借款人：劉長友。中華
    民國96年4月10日。」（本院卷第99頁），可知系爭借款之
    貸與人為周文，借款人為被告，無論系爭借款金額之來源
    係由何人實際支出，債權債務之主體均應以締結契約之當事
    人為準（最高法院18年上字第1422號判例要旨可資參照），
    而本件原告亦未否認有自周文處收受借款10萬元借款，足
    見消費借貸契約係存在原告與周文之間，而非兩造之間。
    是以，被告辯稱系爭借款係由原告透過周文向被告借款云
    云，尚非可採。
  (二)原告尚未清償系爭借款10萬元：
    次按當事人主張有利於己之事實者，就其事實有舉證之責任
    ，民事訴訟法第277條前段定有明文。本件原告不否認有向
    周文借款10萬元，惟主張系爭借款已清償，自應由原告就
    系爭借款已清償之事實負舉證責任。經查，依原告與周文
    於95年10月9日簽訂之委託書記載：「甲方（即原告）授權
    乙方（即周文）全權處理周正雄先生向甲方授權耕作權等
    相關事宜並處理兩張支票如後影本。甲方若受到侵權行為，
    甲方即時委託乙方代為處理，費用為新臺幣30萬元整。支票
    兌現亦須支付處理費新臺幣30萬元。」（本院卷第16頁），
    可知原告有委託周文處理事務，並約定委託費用為30萬元
    。再查，原告於98年5月21日簽立之系爭和解書記載：「立
    和解書人劉長友先生（甲方）、周文先生（乙方）雙方和
    解如附件所示：1.借據一張。2.委託書兩張。3.土地兩筆如
    附件（塗銷），條件如下：雙方同意由甲方付新臺幣肆拾萬
    元整予乙方，乙方返還借據一張，解除委託契約兩張，塗銷
    兩筆土地抵押權，以上無誤，特立此和解書。」（本院卷第
    11頁）；參以，原告於本院100年5月27日準備程序中陳述：
    「和解書上記載之30萬元支票是周文幫原告處理事務之費
    用。」（本院卷第40頁），可知原告給付系爭支票2紙予周
    文，係為清償其委託周文處理耕作權相關事宜之委託費
    用30萬元，而非系爭借款之清償，先予敘明。又系爭支票影
    本旁記載：「現金新臺幣壹拾萬元整、林建星Ｚ000000000」
    （本院卷第12頁）；參以，系爭和解書之代筆人即證人林元
    崇於本院100年7月1日準備程序中證稱略以：「只認識原告
    ，不認識被告。當初談的內容是原告要給即周文40萬元，
    包含系爭支票2紙及及現金10萬元總共40萬元，系爭支票2紙
    是周文拿走的，10萬元是林建星拿走的，所以我有找林建
    星簽名。不知道為何現金10萬元是交給林建星，而不是給周
    文，原告當時是直接將錢交給林建星。」等語（本院卷第
    53頁反面、第54頁），而證人林元崇先前既不認識被告，僅
    認識原告，又曾幫原告設定其他不動產抵押等事宜，衡情應
    無可能故意為不利於原告之陳述，是林元崇之證詞應屬可採
    ；因此，原告係將現金10萬元交付予林建星，而非被告或周
    文，林建星並在現金10萬元之文字下簽名及蓋印，則原告
    是否確已清償系爭借款，即非無疑。此外，迄至本件言詞辯
    論終結時，原告復未提出其他證據證明林建星已將現金10萬
    元交付予被告或周文，自難認原告已清償系爭借款。是以
    ，原告主張已清償系爭借款，洵屬無據，即非可採。
  (三)原告請求被告塗銷系爭土地之系爭抵押權登記，為有理由：
    末按所有人對於妨害其所有權者，得請求除去之，民法第
    767條第1項中段定有明文。又抵押權為抵押權為擔保物權，
    具有從屬性，從屬於債權而存在，必先有被擔保之債權存在
    ，其後抵押權始得成立，而其債權及抵押權恒屬於同一人，
    故債權人不得將其所享有之抵押權單獨讓與第三人，此乃抵
    押權之從屬性使然（參照民法第870條)，倘無所擔保之債權
    存在，抵押權即無由成立，自應許抵押人請求塗銷該抵押權
    之設定登記，最高法院84年度台上字第167號、83年度台上
    字第423號裁判要旨均可資參照。經查，原告雖尚未清償系
    爭借款，然系爭借款之債權債務關係係存在原告與周文之
    間，已如前述，則被告自非系爭借款之債權人，兩造亦無其
    他債權債務關係存在，是系爭抵押權所擔保之債權即不存在
    ，系爭抵押權自無由成立。又系爭抵押權所擔保之債權既不
    存在，被告所設定之系爭抵押權登記，自屬對原告所有權有
    所妨害，是原告依民法第767條第1項中段規定請求被告將系
    爭土地之系爭抵押權登記予以塗銷，即有理由，應予准許。
五、綜上所述，系爭借款之債權債務關係係存在原告與周文之
    間，被告並非系爭借款之債權人，兩造亦無其他債權債務關
    係存在，是系爭抵押權所擔保之債權即不存在，系爭抵押權
    自無由成立。從而，原告依民法第767條第1項之法律關係，
    請求被告應將系爭土地，經新北市新店地政事務所於96年以
    簡易字第039010號收件，於96年4月13日登記，所設定擔保
    被告對原告債權總金額100萬元之抵押權登記，予以塗銷，
    為有理由，應予准許。
六、原告雖陳明願供擔保，聲請本院宣告假執行，惟因按以意思
    表示為執行名義之判決，係命債務人為一定之意思表示，不
    表示者，視為自判決確定時已為意思表示，強制執行法第
    130條第1項定有明文，本件原告請求被告將系爭抵押權登記
    予以塗銷，即係請求命被告為塗銷抵押權之意思表示，此於
    判決尚未確定，固無執行之可言，而日後判決確定時，則視
    為被告已為向主管機關為塗銷抵押權之意思表示，亦無待執
    行，是本件非假執行之執行標的，而原告聲請供擔保宣告假
    執行，顯有未合，應予駁回。
七、本件事證已臻明確，兩造其餘攻擊防禦方法核與判決結果不
    生影響，爰不另一一論述，併此敘明。
八、據上論結，本件原告之訴為有理由，依民事訴訟法第78條，
    判決如主文。
中    華    民    國   100    年    10    月    27    日
                  民事第四庭    審判長法  官  張瑜鳳
                                      法  官  陳靜茹
                                      法  官  林怡伸
以上正本係照原本作成。
如對本判決上訴，須於判決送達後20日內向本院提出上訴狀。如
委任律師提起上訴者，應一併繳納上訴審裁判費。
中    華    民    國   100    年    10    月    27    日
                                      書記官  楊雅雯
附表：
┌────────────────────────────┐
│土地標示                                                │
├──┬─────────┬──┬──────┬─────┤
│編號│土地坐落          │地目│  土地面積  │權利範圍  │
│    │                  │    │（平方公尺）│          │
├──┼─────────┼──┼──────┼─────┤
│1   │新北市石碇區小格頭│田  │553         │全部      │
│    │段崙尾寮小段112地 │    │            │          │
│    │號                │    │            │          │
├──┼─────────┼──┼──────┼─────┤
│2   │新北市石碇區小格頭│田  │1,043       │全部      │
│    │段崙尾寮小段112-1 │    │            │          │
│    │地號              │    │            │          │
└──┴─────────┴──┴──────┴─────┘